臺灣士林地方法院民事判決
111年度訴字第966號
原      告  彭議緯  
訴訟代理人  曾智群律師
            顏詒軒律師
被      告  楊素紅  

上列當事人間請求返還房屋事件，本院於民國111年10月6日言詞
辯論終結，判決如下：
　　主　　　文
一、被告應將門牌號碼臺北市○○區○○路0段000巷0號00樓之0房屋
    騰空遷讓返還予原告。
二、訴訟費用由被告負擔。
三、本判決於原告以新臺幣(下同)538,000元為被告供擔保後，
    得假執行。但被告如以1,613,000元，為原告供擔保後，得
    免為假執行。
    事實及理由
一、原告主張：
　㈠兩造曾為夫妻，婚後同住於原告所有門牌號碼臺北市○○區○○
    路0段000巷0號00樓之0房屋（下稱系爭房屋），並育有訴外
    人即女兒彭怡華。被告婚前即有打麻將嗜好，故兩造約定婚
    後由原告管理財產。惟被告將婚後2人儲蓄之財產200萬元，
    賭博輸光殆盡，且其因此背負信用卡債務，並接連竊取原告
    之股票與外幣。此外，被告亦與原告家人無法和諧相處，故
    兩造於94年7月5日簽立離婚協議書（下稱系爭協議書），其
    中第1條第2項約定被告可居住系爭房屋至彭怡華大學畢業且
    有謀生能力為止。原告除提供名下之系爭房屋予被告居住，
    並依系爭協議書另貸款給付被告300萬元贍養費，負擔女兒
    彭怡華大學畢業前之生活費、教育費，及系爭房屋所生之水
    、電等費用及稅捐，已完全履行原告應承擔之義務。又兩造
    離婚後，被告居住於系爭房屋，其依系爭協議書支付管理費
    ，無由因此取得系爭房屋之所有權。另系爭協議書未列不再
    婚為協議內容，何況，是否再婚至多影響未成年子女親權之
    行使，要求對方永不再婚顯係嚴重侵害人格權，此種違反社
    會秩序善良風俗之承諾本不生效力。
　㈡而彭怡華已於104年自淡江大學畢業，目前任職於國際艾歐資
    訊股份有限公司（下稱國際艾歐公司），顯具獨立生活能力
    ，被告自應依系爭協議書遷出系爭房屋。惟經原告多次通知
    被告仍遭拒絕，嗣於110年12月6日委任律師發函催告被告遷
    離，仍未獲置理。爰依系爭協議書、民法第470條第1項、第
    767條第1項等規定，請求被告將系爭房屋騰空遷讓返還予原
    告等語。
　㈢並聲明：
　⒈被告應將系爭房屋騰空遷讓返還予原告。
　⒉願供擔保，請准宣告假執行。
二、被告則以：被告並無原告所指嗜賭成性之情形，被告打麻將
    之對象皆是家人，被告僅償還銀行貸款最低金額，亦非出於
    經濟因素。又前婆婆態度冷淡，被告少與其互動。原告威脅
    要走法律途徑，由法院裁判離婚，被告因財力不足僅得接受
    協議離婚。系爭協議書係預謀、有詐之不平等條款，而原告
    與被告協商期間一再表示不再婚，竟於94年7月5日辧理離婚
    登記後，即火速飛往中國與他人辦理結婚登記，與外遇對象
    早有預謀，致使被告身心受創。被告係因原告詐騙始簽立系
    爭協議書，爰對原告撤銷被詐欺之意思表示，且被告離婚後
    支付系爭房屋長達17年之管理費570,384元，並請求重新分
    配系爭房屋產權，或至少給合理之精神賠償等語，資為抗辯
    。並聲明：
　㈠駁回原告之訴及其假執行之聲請。
　㈡如受不利判決，願供擔保請准宣告免為假執行。
三、本院為集中審理協同兩造協議並簡化爭點整理如下：
　㈠兩造不爭執事項
　⒈兩造於94年7月5日簽訂系爭協議書，於第1條第2項約定：「
    女方可居住男方位於台北市○○路0段000巷0號00樓之0房屋至
    小孩大學畢業並有謀生能力為止，女方應即遷出。」
　⒉彭怡華於104年自淡江大學畢業，現任職於國際艾歐公司。
　㈡兩造爭執事項
　  被告是否受原告詐欺簽訂系爭協議書？被告撤銷受詐欺之意
    思表示，是否超過除斥期間？
四、本院之判斷
　㈠按民法第92條第1項前段規定，因被詐欺而為意思表示者，表
    意人得撤銷其意思表示，其所欲保護之法益為「表意者意思
    表示形成過程之自由」，且所稱詐欺行為，係指對於表意人
    意思形成過程屬於重要而有影響之不真實事實，表示其為真
    實，而使他人陷於錯誤、加深錯誤或保持錯誤者而言，不包
    括就行為對象（事或物）之特性為不實或誇大之陳述，欲以
    價值判斷影響表意人決定自由之情形。至不真實之事實是否
    重要而有影響意思之形成，應以該事實與表意人自由形成意
    思之過程有無因果關係為斷。又被詐欺而為意思表示者，依
    民法第92條第1項之規定，表意人固得撤銷其意思表示，惟
    主張被詐欺而為表示之當事人，應就此項事實負舉證之責任
    （最高法院100年度台上字第858號、44年台上字第75號判決
    〈原判例〉意旨參照）。被告抗辯：原告告以不再婚欺詐其簽
    訂系爭協議書等語，然為原告否認，自應由被告就其主張受
    詐欺之事實負舉證責任。然觀之系爭協議書內容，未約束兩
    造不得再婚。而被告亦未能就其在簽訂系爭協議書前，受原
    告訛詐其不再婚，且此事與其簽約之意思表示形成有因果關
    係等節，舉證以實其說。是被告未能舉證原告有詐欺行為，
    其撤銷受詐欺之意思表示，為無理由。
　㈡再表意人撤銷其因被詐欺而為之意思表示，應於發見詐欺或
    脅迫終止後，1年內為之。但自意思表示後，經過10年，不
    得撤銷。民法第93條定有明文。該項期間係法定除斥期間，
    其時間經過，撤銷權即告消滅，縱未經當事人主張或抗辯，
    法院亦應依職權予以調查審認，以為判斷之依據(最高法院8
    8年度台上字第1236號判決意旨參照)。本件被告自承其早在
    94年12月間即已知道原告外遇再婚等語（見本院卷第121頁
    ），又系爭協議書簽立時間為94年7月5日，而被告遲至原告
    提起本件訴訟時，方於111年10月6日言詞辯論期日當庭主張
    向原告撤銷其受詐欺之意思表示（見本院卷第120頁），顯
    逾前揭規定之除斥期間，其撤銷權已消滅。是其依民法第92
    條規定撤銷簽訂系爭協議書之意思表示，超過法定除斥期間
    ，亦無理由。
　㈢按稱使用借貸者，謂當事人一方以物交付他方，而約定他方
    於無償使用後返還其物之契約。借用人應於契約所定期限屆
    滿時，返還借用物。民法第464條、第470條第1項前段分別
    定有明文。經查，系爭協議書第1條第2項約定系爭房屋歸屬
    原告，且原告於88年8月11日即登記為系爭房屋之所有權人
    ，有系爭房屋建物登記謄本附卷可查（見本院卷第41頁）。
    又兩造於系爭協議書同條項約定：「女方可居住男方位於台
    北市○○路0段000巷0號00F之0房屋至小孩大學畢業並有謀生
    能力為止，女方應即遷出。」應認系爭協議書訂立時，兩造
    間成立使用借貸契約，被告本於使用借貸關係占有使用系爭
    房屋，使用期限則如前揭約定所示。復查，彭怡華已自淡江
    大學畢業，並開始工作而堪認具謀生能力，故本件合於系爭
    協議書第1條第2項約定，該使用借貸契約已因使用期限屆期
    而終止。被告於使用借貸契約終止後猶占用系爭房屋，欠缺
    合法權源。從而，原告依系爭協議書第1條第2項約定、民法
    第470條第1項、第767條第1項前段、中段規定，請求被告將
    系爭房屋騰空遷讓返還予原告，為有理由。
　㈣被告另以其繳納管理費為由，請求重新分配系爭房屋產權，
    及給予受到惡意欺詐之精神賠償等語。惟系爭協議書第1條
    第2項已明定由被告負擔居住期間之管理費（見湖簡字卷第2
    1頁），又系爭房屋之所有權歸屬於原告，業如前述，被告
    前開重新分配系爭房屋產權之請求，欠缺法律上理由，顯無
    理由。另被告所言受到惡意欺詐之精神賠償，與原告本件請
    求，非契約互負債務之情形，亦無同時履行抗辯之適用餘地
    ，併此敘明。
五、綜上所述，原告依系爭協議書第1條第2項約定、民法第470
    條第1項、第767條第1項前段、中段規定，請求被告將系爭
    房屋騰空遷讓返還予原告，為有理由，應予准許。
六、原告陳明願供擔保，請求宣告假執行，與民事訴訟法第390
    條第2項之規定核無
　　
　　不合，爰酌定相當擔保金額，予以准許。另被告陳明願供擔
    保聲請宣告免為假執行，合於民事訴訟法第392條第2項規定
    ，爰酌定相當之擔保金額宣告之。
七、本件事證已臻明確，兩造其餘攻擊防禦方法及所提證據，經
    本院斟酌後，核與判決結果不生影響，爰不予逐一論駁，併
    此敘明。
八、訴訟費用負擔之依據：民事訴訟法第78條。
中華民國111年10月20日
　　　　　　　　　民事第五庭　法  官　張新楣
以上正本係照原本作成。
如對本判決上訴，應於判決送達後20日內向本院提出上訴狀，若
委任律師提起上訴者，應一併繳納上訴審裁判費，否則本院得不
命補正逕行駁回上訴。
中　　華　　民　　國　　111 　年　　10　　月　　20　　日
                              書記官  葉乙成